臺灣士林地方法院民事判決　　　　　　 96年度重訴字第237號
原　　　告　丁○○
被　　　告　丙○○
訴訟代理人　陳志斌律師
上列當事人間清償借款事件，本院於民國96年10月11日言詞辯論
終結，判決如下：
    主      文
被告應給付原告新臺幣貳佰陸拾萬肆仟陸佰壹拾元，及其中新
臺幣貳佰伍拾萬柒仟零捌拾柒元自民國九十五年三月二十五日
起至清償日止，按週年利率百分之五計算之利息。
原告其餘之訴駁回。
訴訟費用新臺幣陸萬伍仟佰伍拾元由被告負擔五分之二即新臺
幣貳萬陸仟壹佰肆拾元，餘由原告負擔；被告應賠償原告所預繳
之裁判費新臺幣貳萬陸仟壹佰肆拾元。
    事實及理由
一、原告起訴主張：被告曾向伊借款新臺幣（下同）650 萬元（
    下稱「系爭借款」），並開立發票日為民國85年11月18日、
    付款人為臺北縣汐止市農會，支票號碼為000000000 號，面
    額為650 萬元之支票1 紙，作為擔保。嗣原告於85年11月18
    日提示系爭支票，竟因存款不足未獲兌現，迭經催討，被告
    始於86年9 月12日出具承諾書（下稱「系爭承諾書」），允
    諾於86年9 月30日前清償系爭借款；詎清償期屆滿後，被告
    仍未清償，屢經催討未獲置理，爰依消費借貸之法律關係，
    請求被告清償借款等語。並聲明：被告應給付原告650 萬元
    及自86年10月1 日至清償日止，按週年利率6%計算之利息，
    並自86年11月2 日起至87年5 月1 日止，按上開利率10% ，
    自87年5 月2 日起至清償日止，按上開利率20% 計算之違約
    金。
二、被告則以：被告固不否認有系爭借款債務存在，惟因無力清
    償，乃由其父乙○○出面代為清償，雙方約定由原告之代理
    人甲○○分次向乙○○取償，並約定僅須清償本金，且自87
    年1 月25日起至94年3 月24日止，甲○○共向乙○○取償88
    次，所受領之本金共計583 萬3 千元，並有甲○○簽立之收
    據為憑，故凡經甲○○收取債款之部分，已生清償效力等語
    ，資為抗辯。並聲明：原告之訴駁回。
三、兩造不爭執之事實：
  (一)被告確曾向原告借款650萬元。
  (二)被告及訴外人乙○○於86年9 月12日簽署系爭承諾書予原告
    ，承諾於86年9 月30日前清償系爭借款，惟未依限清償。
四、得心證之理由：
    原告主張被告向伊借款650 萬元，屆期迄未清償，被告應給
    付借款本金、利息及違約金等語，惟為被告所否認，並以前
    揭情詞置辯。是本件爭點為：(一)兩造於借款時是否有約定系
    爭借款之利息及違約金？(二)兩造曾否於86年9 月12日協商還
    款條件時，約定只還本金，不還利息？(三)原告是否有授權甲
    ○○代為收取被告清償之款項？茲分述如下：
  (一)兩造於借款時是否有約定系爭借款之利息及違約金？
    原告主張被告向伊借款時，曾約定每月利息5 萬元，且如被
    告未依約清償，並應給付違約金等情。惟為被告所否認，並
    辯稱被告借款後確有給付利息，惟未約定利率，更未約定違
    約金等語。經查，原告於96年10月11日本院言詞辯論時亦陳
    稱：伊不記得借款時約定之利率，當時並未明確約定固定之
    利率，被告付多少利息，伊就收多少利息等語（本院卷第11
    0 頁），顯見兩造於借款時，雖有支付利息之合意，惟並未
    明確約定利息之計算方式，而係取決於被告之給付。此外，
    原告復無法舉證證明兩造間有違約金之約定，是原告主張兩
    造曾就系爭借款約定每月利息5 萬元，且如被告未依約清償
    ，並應給付違約金一節，不足採信。
  (二)兩造曾否於86年9 月12日協商還款條件時，約定只還本金，
    不還利息？
    1.被告辯稱兩造於86年9 月12日協商系爭借款之還款條件時
      ，曾約定只還本金，不還利息等語，為原告所否認。被告
      雖舉證人乙○○及甲○○為證。惟查，證人即於86 年9月
      12日簽署系爭承諾書之乙○○於96年9 月27日本院言詞辯
      論時到場證稱，伊當時跟甲○○說因被告已無償債能力，
      所以只能還本金，無法還利息，甲○○未特別表示同意或
      不同意，因原告都沒來過，故伊未跟原告說等語（本院卷
      第75頁），無法證明兩造間曾有只還本金，不還利息之約
      定。次查，證人甲○○於上開期日亦到場結證稱，伊有向
      原告轉達被告之還款方案，惟雙方並未當面協商，至於還
      款方案之內容，伊已不記得了，只有談到還本金之方式，
      沒有談到利息的部分，伊向乙○○簽收款項時，並未提及
      到底是還本金還是利息等語（本院卷第73至74頁），亦無
      法證明兩造間確有達成只還本金不還利息之協議。此外，
      卷附原告或甲○○簽署交付予證人乙○○之還款收據（本
      院卷第45至66頁），僅有「茲領到新臺幣○○○元整」等
      文字，並未載明究係清償本金或利息，是亦無法證明兩造
      間有只還本金不還利息之約定，是被告所辯上情，不足採
      信。
    2.按給付有確定期限者，債務人自期限屆滿時起，負遲延責
      任；而應付利息之債務，其利率未經約定，亦無法律可據
      者，週年利率為百分之五，民法第229 條第1 項、第203
      條分別定有明文。被告既簽署系爭承諾書予原告，向原告
      承諾願於86年9 月31日前清償系爭借款，雖無違約金之約
      定，惟亦未約定只還本金不還利息，且未約定利率，嗣後
      被告並未依限清償等情，均如前述，則原告自得依消費借
      貸及前開規定，請求被告給付650 萬元借款本金及自清償
      期翌日即86年10月1 日起至清償日止，按週年利率5%計算
      之法定遲延利息。
  (三)原告是否有授權甲○○代為收取被告清償之款項？
    1.被告辯稱伊父乙○○於簽署系爭承諾書後，代伊清償系爭
      借款時，除87年1 月25日清償第1 筆5 萬元係委由伊司機
      送至原告家中，並請原告簽收之外，嗣後清償其餘87筆款
      項，均係給付予原告之代理人甲○○代為簽收，合計已清
      償如附表1 所示共583 萬3 千元等語，原告固不爭執伊曾
      受領上開第1 筆5 萬元，惟否認有授權甲○○代為向被告
      或乙○○受領還款，伊迄今僅受領甲○○所轉交之還款共
      269 萬2 千元等語。經查，證人甲○○於上開期日到場結
      證稱，原告確有委託伊代為向乙○○受領還款，卷附以伊
      為領款人之收據（即附表1 所示除第1 筆以外之款項），
      均為伊所簽立，伊收到錢之後就全部交給原告等語（本院
      卷第72頁）。且原告亦自承證人甲○○確有轉交被告或乙
      ○○之還款共269 萬2 千元等情，已如前述，而上開甲○
      ○簽收之款項共有578 萬3 千元，加上原告自行簽收之5
      萬元，合計共有583 萬3 千元。是被告所辯上情與事實相
      符，堪予採信。
    2.原告雖陳稱甲○○僅轉交269 萬2 千元予伊，並提出其自
      行製作之計算書為證，縱或屬實，亦係原告與甲○○間內
      部如何求償之問題，尚不得據以對抗被告，併此敘明。
    3.次按清償人所提出之給付，應先抵充費用，次充利息，次
      充原本，民法第323 條前段規定甚明。被告原積欠原告65
      0 萬元借款本金及86年10月1 日起至清償日止，按週年利
      率5%計算之法定遲延利息，嗣已先後於附表1 所示之日期
      陸續清償如附表1 所示之金額，合計共583 萬3 千元，已
      如上述，茲依民法第323 條前段之規定，以先抵充利息，
      如有餘額再抵充本金之方式，計算各筆還款抵充之情形如
      附表2 所示。故截至95年3 月24日清償最後1 筆5 千元為
      止，被告尚欠原告260 萬4,613 元（含本金253 萬7,087
      元及遲延利息6 萬7,526 元），及其中253 萬7,087 元自
      95年3 月25日起至清償日止，按週年利率5%計算之遲延利
      息。
    4.從而，原告依消費借貸之法律關係，於訴請被告給付260
      萬4,613 元，及其中253 萬7,087 元自95年3 月25日起至
      清償日止，按週年利率5%計付遲延利息之範圍內，為有理
      由，應予准許。逾此範圍之請求，則屬無據，應予駁回。
五、本件訴訟費用額確定為6 萬5,350 元（即原告預繳之第一審
    裁判費6 萬5,350 元），並應由被告負擔2/5 即2 萬6,140
    元，餘由原告負擔，是被告應賠償原告所預繳之裁判費2 萬
    6,140 元。
六、本件判決基礎已臻明確，兩造其餘之攻擊防禦方法及訴訟資
    料經本院斟酌後，核與判決不生影響，無一一論述之必要，
    併予敘明。
據上論結，原告之訴為有理由，依民事訴訟法第78條、第87 條
第1項、第390條第2項、第392條第2項、第3項，判決如主文。
中　　華　　民　　國　　96　　年　　10　　月　　31　　日
                  民事第二庭  法  官  張國勳
以上正本證明與原本無異。
如對本判決上訴，須於判決送達後20日內向本院提出上訴狀。
中　　華　　民　　國　　96　　年　　11　　月　　 1　　日
                              書記官  周玉惠
